【裁判字號】    95,上訴,1094
【裁判日期】    950926
【裁判案由】    違反臺灣地區與大陸地區人民關係條例等
【裁判全文】
臺灣高等法院高雄分院刑事判決        95年度上訴字第1094號
上  訴  人
即  被  告  甲○○
上列上訴人因違反臺灣地區與大陸地區人民關係條例等案件，不
服臺灣高雄地方法院95年度訴字第105 號中華民國95年5 月11日
第一審判決（起訴案號：臺灣高雄地方法院檢察署94年度偵字第
18310 號），提起上訴，本院判決如下：
     主  文
原判決撤銷。
甲○○共同違反不得使大陸地區人民非法進入台灣地區之規定，
未遂，處有期徒刑拾月。
     事  實
一、甲○○、萬秀珍（業經緩起訴處分確定）均明知大陸地區人
    民非經主管機關許可，不得入境台灣地區，亦明知萬秀珍與
    大陸地區男子「陳柏忠」並無結婚之真意，其2 人竟共同基
    於以假結婚探親名義方式使大陸地區男子非法進入台灣地區
    之犯意聯絡，另並與「陳柏忠」共同基於明知為不實之事項
    而使公務員登載於職務上所載公文書並加以行使之犯意聯絡
    ，由甲○○先於民國93年3 月間某日，在高雄市○○路某檳
    榔攤內，介紹萬秀珍前往大陸地區與男子「陳柏忠」假結婚
    ，餘由甲○○安排進入大陸地區辦理結婚及後續相關文書處
    理，俟「陳柏忠」支付新台幣（下同）5 萬元代價後，萬秀
    珍再向甲○○返還上開墊支出境費用等事宜，甲○○遂於93
    年5 月15日、同年6 月16日、7 月15日先後分3 次支付萬秀
    珍20,000元、9,000 元、10,000元（共計39,000元），作為
    購買機票等前往大陸地區及家用等費用。嗣甲○○、萬秀珍
    於93年8 月1 日即相偕進入大陸地區福建省福州市，萬秀珍
    經由甲○○安排，與大陸男子陳柏忠見面後，於翌日（同年
    8 月2 日）與陳柏忠完成虛偽公證結婚之登記手續，陳柏忠
    因此取得萬秀珍形式上配偶地位，並領得該地公證處所發給
    之結婚證書。萬秀珍、甲○○先後隨即返回台灣，先於93年
    8 月23日，持上開「結婚公證書」至財團法人海峽交流基金
    會（下稱海基會）南區服務處辦理該結婚公證書之驗證，於
    同日取得海基會核發之「證明書」，再由甲○○於93年9 月
    20日代為填寫「大陸地區人民進入台灣地區保證書」相關文
    字資料，交由萬秀珍蓋章後，前往高雄市政府警察局前鎮分
    局前鎮派出所辦理對保時，向警員佯稱：「萬秀珍與被保人
    陳柏忠係夫妻關係，願意完全負起保證人責任」，致使該派
    出所不知情之警員劉庭圳陷於錯誤，將該不實事項填載於其
    職務上所掌之具公文書性質之前開保證書後，並蓋章表示形
    式審核通過，足以生損害於該派出所對於大陸地區人民進入
    台灣地區管理之正確性。甲○○又於93年9 月21日代為填寫
    「大陸地區人民進入台灣地區旅行證申請書」，由萬秀珍持
    「大陸地區人民進入台灣地區保證書」、海基會證明書、結
    婚證明書、戶籍謄本（尚未向戶政事務所辦理結婚登記）等
    資料，向內政部警政署入出境管理局（下稱入出境管理局）
    以配偶來台探親為由，申請大陸地區男子陳柏忠入境來台，
    而行使上開不實登載之公文書，足生損害於入出境管理局對
    大陸地區人民入出境台灣地區管理之正確性。嗣因入出境管
    理局審查「陳柏忠」進入台灣地區乙案，萬秀珍於面談時因
    緊張而背錯地址，經通知補件，逾期未依約面談，致入出境
    管理局未准許核發陳柏忠之中華民國台灣地區旅行證，陳柏
    忠因而未能以依親為由進入台灣地區而未得逞。復因萬秀珍
    無法使陳柏忠進入台灣地區，陳柏忠即未給付5 萬元之代價
    ，萬秀珍遭甲○○催討上開墊支借款，於94年7 月19日託其
    妹向台南市警察局督察員轉高雄市政府警察局督察室投書自
    首到案後，供述上開情節，因而查獲上情。
二、案經高雄市政府警察局前鎮分局報告臺灣高雄地方法院檢察
    署檢察官偵查起訴。
    理  由
壹、證據能力部分：
    按被告以外之人於偵查中向檢察官所為之陳述，除顯有不可
    信之情況外，得為證據，刑事訴訟法第159 條之1 第2 項定
    有明文。證人萬秀珍於偵查中經具結向檢察官所為之陳述，
    均屬傳聞證據；惟現階段刑事訴訟法規定，檢察官代表國家
    偵查犯罪、實施公訴，依法其有訊問被告、證人及鑑定人之
    權，而實務運作時，檢察官偵查中向被告以外之人所取得之
    陳述，原則上均能遵守法律規定，不致違法取供，其可信度
    極高，且本案被告並未提出有何顯不可信之情形，是依上開
    規定得為證據。
貳、實體部分：
一、訊據上訴人即被告甲○○（下稱被告）於固坦認有借支萬秀
    珍39,000元供作前往大陸地區機票等費用，陳柏忠亦有答應
    事成後給付5 萬元，並從中抵償上開借款，並偕萬秀珍進入
    大陸地區到福州市長樂機場，及有填寫本件上開對保、旅行
    證申請文書資料等事實不諱（見原審卷第50、51、54頁，本
    院卷第31頁），然矢口否認有何犯罪情事，辯稱：我沒有介
    紹「陳柏忠」與萬秀珍相識，也沒有授意其2 人假結婚，因
    為我娶大陸籍配偶，所以萬秀珍要去大陸結婚時，相關問題
    都向我請教或要求協助，我只有稱「陳柏忠」人不錯，並借
    款資助機票，並陪同萬秀珍前往大陸福州市，但到福州長樂
    機場後即分開，不知萬秀珍去向；回台後又因萬秀珍不會寫
    資料，所以代為填寫保證書、旅行證申請書等文件，其他案
    情均不知情云云，惟查：
（一）證人即假結婚之台灣地區女子萬秀珍於原審審理時證稱：
      甲○○於93年3 月間在高雄市○○路檳榔攤內，介紹我去
      大陸，說在大陸有朋友，問我是否要辦結婚，才認識陳柏
      忠，甲○○又借資39,000元，供買機票及生活用途，並約
      定俟結婚後陳柏忠支付5 萬元後再取償，我便與甲○○還
      有一些不認識的人一起去大陸，由陳柏忠出面辦結婚登記
      手續，嗣回台後因陳柏忠沒有入境，沒有支付5 萬元，借
      資仍遭甲○○追索等語（見原審卷第40至51頁），且其於
      偵查中亦證稱：我與陳柏忠是假結婚，是甲○○介紹我去
      大陸與陳柏忠假結婚，在台灣有看過陳柏忠相片，甲○○
      說他人很勤勞、很好，假結婚代價是抵償39,000元欠款，
      我與被告於8 月1 日一同到大陸，8 月2 日與陳柏忠辦理
      結婚，8 月3 日就趕回來照顧小孩，之後因陳柏忠未入境
      台灣，甲○○要求我賠償旅費等開銷，我妹妹看不下去才
      檢舉等語（見偵卷第14至17頁）。是以，證人萬秀珍對被
      告甲○○參與介紹「陳柏忠」與其認識、造意假結婚、提
      供赴大陸地區開銷費用，並約定自「陳柏忠」支付報酬中
      扣回、復陪同證人赴陸接洽「陳柏忠」辦理假結婚等節陳
      述明確，被告亦自承支付旅費借款、約定自假結婚報酬取
      償、同行赴大陸等事實，此部分事實與證人所言相互契合
      ，足認證人萬秀珍所言非虛，堪以採信。
（二）又證人萬秀珍在93年3 月之前未曾有出境紀錄，此有其之
      入出境查詢資料附卷可稽（見原審卷第25頁），在台灣地
      區僅藉看相片而「認識」陳柏忠，與陳柏忠於結婚前均未
      曾謀面，卻於首次出境赴大陸地區之第2 天即旋與陳柏忠
      辦妥結婚手續，又僅滯留3 日即隻身返台，已於前述，是
      證人萬秀珍與陳柏忠間毫無情感基礎，其2 人應無結婚之
      真意，至為明顯。而被告於偵查及原審審理時均供承稱許
      陳柏忠人還不錯（見偵卷第17頁，原審卷第51頁），足認
      被告與陳柏忠認識，而證人萬秀珍前往大陸地區之前與陳
      柏忠互不相識，且證人萬秀珍未曾出境台灣地區，復對與
      大陸地區人士辦理結婚程序毫無所悉，故若非被告主動介
      紹大陸地區男子，並告知與大陸地區人士結婚事宜，則萬
      秀珍應無從得知陳柏忠之人及赴大陸結婚事宜，益證係被
      告促成證人萬秀珍與陳柏忠辦理假結婚，以達使陳柏忠入
      境來台乙情明確。再查，被告知陳柏忠有允諾5 萬元代價
      ，並同意陳柏忠給付該筆款項後，再從中取償其為證人萬
      秀珍所墊付之39,000元費用乙節，亦據其供述在卷（見原
      審卷第50、51頁），而萬秀珍與陳柏忠2 人於辦結婚手續
      前未曾接觸聯繫，故亦應係被告向萬秀珍提出此條件，萬
      秀珍認有利可圖，始同意前往大陸地區與陳柏忠辦理假結
      婚無訛。又設若被告並無意促成萬秀珍與陳柏忠2 人假結
      婚，惟其明知證人萬秀珍資力不佳，竟仍願意先代為支借
      39,000元供萬秀珍購買赴陸機票等費用，且同意於事成後
      以萬秀珍自陳柏忠處所取得酬金供抵償上開墊支之借款，
      則被告顯知萬秀珍還款之資力係繫於假結婚成事與否，故
      被告有意使陳柏忠來台屢行上開約定，亦至為明顯。另參
      以被告復陪同證人萬秀珍前往大陸地區，並介入填寫上開
      陳柏忠來台必備之保證書、旅行證申請書等資料，是被告
      對證人萬秀珍與陳柏忠結假婚，使大陸地區人士陳柏忠非
      法入境台灣地區及明知為不實之事項而使公務員登載於職
      務上所載公文書並加以行使之行為間，顯有犯意聯絡及行
      為分擔甚明。此外，並有福州市公證處「結婚證明書、結
      婚證、海基會證明書、大陸地區人民進入台灣地區保證書
      、大陸地區人民進入台灣地區旅行證申請書、不准狀況通
      知單、萬秀珍戶籍謄本、入出境查詢結果、國人入出境端
      末查詢報表、訪查紀錄表、高雄市政府警察局督察室受理
      民眾報案記錄表及借據各1 件在卷可佐。
（三）另辯護人具狀辯稱：原審審理程序時，審判長曾向證人萬
      秀珍陳稱：如果不講實話，法官要改判，要讓她關等語，
      而對證人萬秀珍有不當之恫嚇行為，故證人萬秀珍始為不
      利於被告之陳述云云，惟經本院當庭勘驗原審審理時錄音
      光碟之結果，審判長並無對證人萬秀珍陳述如果不講實話
      ，法官要改判，要讓她關等語，有勘驗筆錄可按（見本院
      卷第54、55頁），是上開辯解不足採信。
（四）綜上所述，被告前開所辯，均係卸責之詞，委無可採，其
      前揭犯行均堪以認定。
二、按中華民國憲法第4 條明文規定：「中華民國領土，依其固
    有之疆域，非經國民大會之決議，不得變更之」，而國民大
    會亦未曾為變更領土之決議。又中華民國憲法增修條文第11
    條復規定：「自由地區與大陸地區間人民權利義務關係及其
    他事務之處理，得以法律為特別之規定」，且臺灣地區與大
    陸地區人民關係條例第2 條第2 款更指明：「大陸地區：指
    台灣地區以外之中華民國領土」，揭示大陸地區仍屬我中華
    民國之領土；該條例第75條復規定：「在大陸地區或在大陸
    船艦、航空器內犯罪，雖在大陸地區曾受處罰，仍得依法處
    斷。但得免其刑之全部或一部之執行」，據此，大陸地區現
    在雖因事實上之障礙，為我國主權所不及，但在大陸地區犯
    罪，仍應受我國法律之處罰，即明示大陸地區猶屬我國領域
    ，並未對其放棄主權，自不得將法權因事實上之障礙所不及
    ，與領域外之地混為一談。依上開見解，中華民國台灣地區
    人民在大陸地區之法律行為，應依中華民國法律規範。而依
    照我國民法之規定，在雙方均無結婚真意之情形下所辦理之
    假結婚，係屬無效婚姻，亦無可疑。況按臺灣地區人民與大
    陸地區人民結婚之方式及其他要件，依行為地之規定，臺灣
    地區與大陸地區人民關係條例第52條第1 項定有明文。而大
    陸地區現施行之中華人民共和國民法通則第58條第1 項第4
    款規定：「惡意串通，損害國家、集體或第3 人利益之行為
    無效」，依此說明，可知在大陸地區假結婚亦屬無效。查本
    案證人萬秀珍係在臺灣地區設有戶籍之臺灣地區人民，陳柏
    忠則為大陸地區人民，其2 人在大陸地區福建省福州市結婚
    ，依上開規定，其結婚之要件，如依我國法律規定係無效，
    即依臺灣地區與大陸地區人民關係條例第52條第1 項規定而
    須依行為地即大陸地區之法律規定時，因其2 人雖曾為結婚
    登記，實則彼等並無結婚之合意，其目的在於使陳柏忠得以
    申請來臺，已如前述，則證人萬秀珍與陳柏忠間結婚之行為
    ，乃係惡意串通之行為，揆諸大陸地區上開法律規定，亦應
    屬無效。
三、按大陸地區人民非經主管機關許可，不得進入台灣地區；又
    不得使大陸地區人民非法進入台灣地區，台灣地區與大陸地
    區人民關係條例第10條第1 項及第15條第1 項第1 款定有明
    文。次按台灣地區與大陸地區人民關係條例第79條第1 項處
    罰違反同條例第15條第1 款所定使大陸地區人民非法進入台
    灣地區罪，凡非經合法手續進入者皆包含之，自不以偷渡進
    入為限（最高法院90年度台上字第3180號、92年度台上字第
    40號判決足參），而大陸地區人民，其父母、配偶或子女在
    台灣地區設有戶籍者，得申請進入台灣地區探親，大陸地區
    人民進入台灣地區許可辦法第3 條第1 項第3 款固有明文，
    惟查本件被告為使大陸地區人民陳柏忠得依據上開規定入境
    台灣地區，明知萬秀珍與陳柏忠並無結婚之合意，以徒具外
    觀合法形式之無效婚姻（已於前述），試圖以探親為由申請
    陳柏忠來台，藉以規避我國政府對大陸地區人民入境之管制
    ，被告實質上形同以非法手段使大陸地區人民進入台灣，然
    因萬秀珍面談後經通知補件，逾期未依約面談未能使陳柏忠
    入境來台而未能得逞，故被告所為，係違反台灣地區與大陸
    地區人民關係條例第15條第1 款不得使大陸地區人民非法進
    入台灣地區之規定而未遂，應依同條例第79條第4 項、第1
    項之未遂犯處斷。次按「大陸地區人民進入台灣地區保證書
    」，雖係被告等人所填寫申請，惟該保證書上對保或證明機
    關簽註意見欄，則為承辦公務員職務上所填寫之公文書，承
    辦上開業務員警辦理對保手續，係在被保人來台前之作業，
    僅被動受理申請，就配偶關係事項，僅詢問保證人，依據其
    之回覆即在「對保或證明機構簽註意見欄」內作相同記載，
    並未實質調查其2 人是否有夫妻關係，故對於萬秀珍與陳柏
    忠是否為夫妻一節，並無實質審查權，則被告與萬秀珍明知
    萬秀珍與大陸地區男子陳柏忠無結婚之真意，卻為使陳柏忠
    非法入境，而持結婚公證書使前開公務員在所掌之公文書上
    填載萬秀珍與陳柏忠為夫妻之不實事項，核其此部分所為，
    係犯刑法第214 條之使公務員登載不實罪。再被告等人持上
    開登載不實事項之大陸地區人民進入台灣地區保證書等資料
    至入出境管理局申辦大陸地區人民進入台灣地區之旅行證，
    已達行使之程度，此部所為係犯刑法第216 條、第214 條之
    行使使公務員登載不實文書罪。被告在共同行使上開使公務
    員登載不實公文書之前，明知為不實事項而使公務員登載不
    實之低度行為，已被嗣後行使上開不實登載公文書之高度行
    為所吸收，不另論罪。又海基會人員僅就大陸地區文書形式
    外觀核對查驗，即予以認證，故所核發之「驗證證明書」僅
    係驗證文書，並未在其受託行使公權力人掌管任何公文書內
    再行登載所認證文件內容表彰權義事項，僅單純做文書查驗
    ，自與刑法第214 條文書概念有歧，而不另論該罪，附此敘
    明。又被告與萬秀珍2 人，就前開使大陸地區人民非法進入
    臺灣地區部分之犯行，有犯意聯絡及行為分擔，應為共同正
    犯；被告與萬秀珍、陳柏忠3 人間，就上開使公務員登載不
    實及行使使公務員登載不實之公文書之犯行，互有犯意聯絡
    與行為分擔，亦為共同正犯；被告所犯使大陸地區人民非法
    進入臺灣地區及行使使公務員登載不實公文書二罪間，有方
    法結果之牽連關係，應依修正前刑法第55條牽連犯之規定，
    從較重之使大陸地區人民非法進入臺灣地區罪處斷。又被告
    行為後，刑法已於94年2 月2 日修正公佈，自95年7 月1 日
    施行，修正後之刑法刪除第55條關於牽連犯之規定，本件被
    告所犯上開二罪間具有牽連犯之裁判上一罪關係，依修正前
    即行為時之規定，應從一重處斷，已如上述；而修正後之刑
    法既已刪除牽連犯之規定，則所犯上述二罪，應依數罪併罰
    之規定分論併罰。比較新舊法律之規定，修正後之規定較不
    利於被告，依刑法第2 條第1 項前段之規定，應適用行為時
    之法律，即適用修正前刑法第55條牽連犯之規定，從一重之
    罪處斷。又被告著手使大陸地區人民非法進入台灣地區而未
    遂，應依刑法（修正後）第25條第2 項之規定，減輕其刑。
四、被告前於92年1 月間，因涉犯非法使大陸地區女子薛愛妹進
    入台灣地區罪嫌，經臺灣高雄地方法院以94年度訴字第3078
    號判處有期徒刑5 月確定在案，有判決書1 份（見原審卷第
    9 至12頁）及台灣高等法院被告前案紀錄表1 份在卷可憑，
    惟上開案件與本案犯罪時間相距已逾1 年，是2 次犯行應非
    基於概括之犯意而為，應無連續犯之關係，故本案並非前案
    確定判決效力所及，併此敘明。
五、原審據以論處被告罪刑，固非無見；惟查：(一)被告僅有1 次
    行使使公務員登載不實公文書之犯行，惟原判決犯罪事實欄
    卻記載被告基於行使使公務員登載不實公文書之概括犯意，
    尚有未洽；(二)被告行為後，刑法有關牽連犯之規定，業於94
    年2 月2 日修正公布刪除，自95年7 月1 日施行，原審未及
    就有關牽連犯之適用予以新舊法比較法，亦有未合。(三)被告
    係犯臺灣地區與大陸地區人民關係條例第79條第1 項、第4
    項之使大陸地區人民非法進入台灣地區未遂罪，原審據上論
    結欄引用臺灣地區與大陸地區人民關係條例第79條第1 項，
    漏載第4 項，亦有未洽。被告上訴意旨否認犯罪，指摘原判
    決不當，為無理由；惟原判決暨有上開可議之處，自應由本
    院將原判決予以撤銷改判。審酌被告促成他人以假結婚手段
    ，欲使大陸地區人民非法入境台灣，復虛偽填載相關文書，
    妨害政府執行兩岸人民關係政策及戶籍、入出境資料管理之
    正確性，亦對社會秩序產生潛在危害，被告犯後復否認部分
    犯行，且其已有違反臺灣地區與大陸地區人民關係條例案件
    前科（已於前述），仍不知戒慎，再犯本案，惟念大陸地區
    男子陳柏忠尚未入境等一切情狀，量處如主文所示之刑。
六、被告經合法傳喚，無正當之理由不到庭，爰不待其陳述，逕
    行判決。
據上論結，應依刑事訴訟法第369 條第1 項前段、第371 條、第
364 條、第299 條第1 項前段，臺灣地區與大陸地區人民關係條
例第79條第4 項、第1 項，刑法第11條前段、第28條、第216 條
、第214 條、修正前刑法第55條、第25條第2 項，刑法施行法第
1條 之1 ，判決如主文。
本案經檢察官陳新慶到庭執行職務。
中    華    民    國    95    年    9     月    26    日
            刑事第五庭  審判長法  官  曾永宗
                              法  官  任森銓
                              法  官  陳  箐
以上正本證明與原本無異。
如不服本判決應於收受本判決後10日內向本院提出上訴書狀，其
未敘述上訴理由者，並得於提起上訴後10日內向本院補提理由書
狀（均須按他造當事人之人數附繕本）「切勿逕送上級法院」。
中    華    民    國    95    年    9     月    26    日
                              書記官  魏文常
附錄本判決論罪科刑法條：
臺灣地區與大陸地區人民關係條例第79條：
違反第15條第1 款規定者，處1 年以上7 年以下有期徒刑，得併
科新臺幣1 百萬元以下罰金。
意圖營利而犯前項之罪者，處3 年以上10年以下有期徒刑，得併
科新臺幣5 百萬元以下罰金。
前二項之首謀者，處5 年以上有期徒刑，得併科新臺幣1 千萬元
以下罰金。
前三項之未遂犯罰之。
中華民國船舶、航空器或其他運輸工具所有人、營運人或船長、
機長、其他運輸工具駕駛人違反第15條第1 款規定者，主管機關
得處該中華民國船舶、航空器或其他運輸工具一定期間之停航，
或廢止其有關證照，並得停止或廢止該船長、機長或駕駛人之職
業證照或資格。
中華民國船舶、航空器或其他運輸工具所有人，有第1 項至第4
項之行為或因其故意、重大過失致使第三人以其船舶、航空器或
其他運輸工具從事第1 項至第4 項之行為，且該行為係以運送大
陸地區人民非法進入臺灣地區為主要目的者，主管機關得沒入該
船舶、航空器或其他運輸工具。所有人明知該船舶、航空器或其
他運輸工具得沒入，為規避沒入之裁處而取得所有權者，亦同。
前項情形，如該船舶、航空器或其他運輸工具無相關主管機關得
予沒入時，得由查獲機關沒入之。
中華民國刑法第216 條：
行使第210 條至第215 條之文書者，依偽造、變造文書或登載不
實事項或使登載不實事項之規定處斷。
中華民國刑法第214 條：
明知為不實之事項，而使公務員登載於職務上所掌之公文書，足
以生損害於公眾或他人者，處3 年以下有期徒刑、拘役或5 百元
以下罰金。


司法院資訊處製作；財團法人民間司法改革基金會備份。
